【裁判字號】    98,訴,197
【裁判日期】    990226
【裁判案由】    確認場員資格
【裁判全文】
臺灣花蓮地方法院民事判決               98年度訴字第197號
原      告  丙○○
            戊○○
共      同
訴訟代理人  林聖雄律師
複代理人    徐韻晴律師
被      告  保證責任花蓮縣水源合作農場
法定代理人  乙○○
訴訟代理人  甲○○
上列當事人間請求確認場員資格事件，本院於民國99年1月20日
言詞辯論終結，判決如下：
    主      文
原告之訴駁回。
訴訟費用由原告負擔。
    事實及理由
一、原告主張：
  (一)據被告民國47年12月26日編造之場員名冊記載，原告丙○○
    （下稱丙○○）編號4號，原告戊○○（下稱戊○○）編號
    25號，且花蓮縣政府58年間核發被告申請之「合作農場變更
    登記證」第三項變更前原登記之被告理事之一，即為丙○○
    。原告從未辦理退場、亦未遭被告除名。然被告於76年6月9
    日經花蓮縣政府命令解散後，97年4月15日召開的「保證責
    任花蓮縣水源合作農場解散社員及繼承人補辦清算大會」會
    議，原告並未接獲通知。嗣後清算人與訴外人丁○○、曾阿
    貴、陳泰森、詹阿沐等第三人，據該會議結論，向鈞院聲請
    選派乙○○為被告之清算人，鈞院亦於97年7月10日作成97
    年度法字第5號裁定准許。近聞清算人乙○○已就被告之部
    分剩餘財產進行分配予場員，然原告始終未接獲清算人關於
    清算之通知，顯見清算人事實上否認原告之場員資格，故提
    起本件確認之訴。依民法第40條第2項、最高法院52年台上
    字第1240號判例，被告之清算尚未終結，而原告之場員資格
    遭清算人否認，故有提起本件確認之訴之法律上利益。
  (二)依被告章程第34條規定「理事監事均由場員大會就場員中選
    舉之」。被告47年之場員名冊，已列原告為場員，丙○○並
    於58年之「合作農場變更登記證」列為被告理事之一，而依
    上開章程，理事需由場員中選任，被告於47年間顯具有被告
    場員資格，如被告清算人主張原告遭合法退社，應提出證明
    。再依被告章程第60條規定「本場解散時清算人由場員大會
    ，就場員中選充之。」被告並未依合作社法第63條規定通知
    原告參加場員大會，且依被告章程第61條後段規定「如有資
    產剩餘時，由清算人擬定分配案，提交場員大會決定之。」
    然清算人因執被告58年之場員名冊（場員為69人），否認原
    告具被告場員資格，故清算人就清算過程從未通知原告開會
    事宜，亦未列原告為剩餘財產之分配對象，然原告並無任何
    喪失被告場員資格情事。被告稱58年該農場重新登記一事，
    原告並未獲得通知，且與被告章程第9條之規定不合，原告
    否認此一事實，依被告章程，縱然有此一重新登記之程序，
    亦不足以合法改變原告為被告場員之資格。被告稱58年選該
    農場第21屆理監事係由69位場員選任，而此後一系列（包括
    該次選舉）關於該農場之開會通知，原告亦否認受有通知。
    爰依民事訴訟法第247條規定提起確認之訴。並聲明：確認
    原告與被告間場員關係存在。
二、被告則以：
  (一)被告於76年7月20日經主管機關花蓮縣政府命令解散，本應
    即進行清算程序，然因當時場員法律知識不足，主管機關亦
    未催促，而拖延至96年底。被告成立於37年3月11日，當時
    場員數為51人，理事主席林丙丁、監事主席鐘阿勇，共認股
    數為510股，股金總額新台幣（下同）51,000元，其餘49位
    場員是誰，並無資料可考。45年4月29日因場址遷移及場員
    異動、股額提高，被告行文花蓮縣政府要求變更登記完成，
    當時之理事主席蔡烏秋，理事曾建福、丙○○、黃順父、陳
    竹青，監事主席邱垂川，監事范姜石有、邱雲康。58年11月
    29日再次變更登記，理由是第20屆理監事任滿，第21屆新產
    生之理監事上任，21屆的理事主席葉發興，理事邱雲康、彭
    新坤、陳金蓮，監事主席黃德龍，監事邱春賜、黃貼正。但
    45年到58年間場員數暴增，留下47年326位場員名冊（在45
    年4月29日向花蓮縣政府重新登記時場員只有94人，股金總
    額為4,700元，為何兩年後增加到326人，是因為有人頭場員
    產生，好做免稅生意），每年都無法順利開會，在改選第21
    屆理監事前，重新行文各場員，告知重新登記場員身分之事
    ，在行文到花蓮縣政府前只有69位場員登記，縣政府相關單
    位也准予備查。當時之紀錄丁○○保存重新登記的69位場員
    名冊，因此第21屆的理監事選舉是由這69位場員投票產生。
    被告章程第8條規定，不遵守本場規則者，經場員大會決議
    予以除名，當時大會有決議重新登記，未登記者，意謂不遵
    守場員規則，可以予以除名。
  (二)依據尚存之資料顯示，丙○○於45年4月29日時任被告理事
    ，58年11月29日行文花蓮縣政府變更登記第21屆理監事的公
    文時，丙○○是第20屆的理事，但在重新確認場員人數要重
    選第21屆理監事時，名冊的69位場員中，沒有丙○○名字，
    原因為何不得而知，意謂其放棄權利；至於戊○○的名字只
    出現在47年的名冊中，那是51年前之事了，從47年或58年至
    96年，長達50年的歲月中，無其他人有任何意見。
  (三)在76年7月20日被命令解散前，75年8月7日上午10時30分在
    玉里鎮源城里242號召開場員大會討論解散案，因當時國有
    土地佃租不再予補助21%，場員合作意願缺乏，繼續維持有
    困難，其實當時農場的資金非常少，或因如此才未辦理清算
    。清算程序的進行，於96年11月8日詢問合作金庫有無股票
    置於該處，該銀行查後告知股數為651,515股，當日股價為
    24元，核算為一千五百餘萬元，當時並未發現58年的名冊，
    於96年11月14日在花蓮縣政府社會局會議室由局長邱永台任
    主席，要求把47年的名冊中所有場員身份住址清查，縣政府
    於97年2月15日行文玉里戶政事務所清查，準備用47年的名
    冊召開清算會議時，記錄丁○○表示58年有重新登記，第21
    屆的理監事也由這69人中產生，應只有這69人得予分配，經
    詢問花蓮縣議會法制室主任，其稱本應如此，因社團成員都
    進進出出，理應用最後的名冊，故在通知97年4月15日舉辦
    解散社員及繼承人補辦清算大會時，使用58年11月所造名冊
    。97年4月15日當日合作金庫股價為32.3元，乘以股數共二
    千一百餘萬元，玉溪農會尚有當時理事主席許金德的存款
    339,100.5元，依合作社法之規定辦理清算，鈞院並依選任
    清算人之聲請裁定指定被告清算人乙○○。在鈞院裁定送達
    抗告期間，有多位自認是場員及繼承人之人提出抗議，但均
    無任何人提出抗告，致裁定確定。
  (四)參加、退出社團為每個人的自由，原告固為47年12月26日名
    冊中的場員，但在58年11月29日編造的名冊中，並未有原告
    姓名，丙○○是編造名冊時的理事，他為什麼沒有檢查？理
    由為何？40年前的事情沒有人知道，身為當時的理事，他應
    該了解被告的財務狀況，若被告有很多財產，絕不會在76年
    遭主管機關命令解散而不辦理清算。被告於37年3月11日成
    立時場員人數為51人，現僅留下當時的理事主席林丙丁及監
    事主席鐘阿勇的名字，其餘49人無資料可查，原告不承認58
    年的名冊，那37年加入的場員會承認47年的名冊嗎？況在47
    年12月26日的名冊中，原告並未有出資繳納股金或認購股票
    的紀錄，若有，原告可拿出認股證據。原告雖未申請退場，
    但58年時行文要大家重新登記場員身份，以利改選第21屆理
    監事時，重新登記只有69位，當時為第20屆理事的丙○○，
    理應是由他和其他理事開會決定的才對，為何丙○○沒有重
    新登記為場員，理由不得而知，這已是40年前的事。被告現
    存的財產，若非經過60年來的股票配股息，不會有97年8月
    底的股數達749,242股。在此之前，原告根本不知有這筆錢
    的存在，而後97年4月召開場員及其遺眷會後，原告也無意
    見，直到向鈞院聲請裁定，丙○○到訴訟代理人辦公室，訴
    訟代理人鄭重表示如有意見請向法院抗告，原告亦未提出。
    目前被告之清算程序尚未終結等語資為抗辯。並聲明：原告
    之訴駁回。
三、兩造不爭執之事實：
  (一)丙○○為18年4月19日生，戊○○為25年2月20日生，被告於
    47年12月26日編造場員名冊中，丙○○編號4號，戊○○編
    號25號。丙○○於45年間曾任被告理事，並在58年被告第20
    屆理事中也曾出現丙○○的名字。
  (二)原告所提附件一（被告47年12月26日場員名冊）、二（58
    年11月之合作場變更登記證）、六（被告章程）為真正。
  (三)被告於76年7月20日經主管機關花蓮縣政府命令解散，惟未
    進行清算程序，至97年間本院經聲請以97年度法字第5號民
    事裁定（本院卷114至116頁）選任乙○○為被告之清算人，
    才開始進行清算程序。
  (四)被告進行清算時，不承認原告為被告場員身分。被告尚未經
    清算完結。
四、得心證之理由：本件兩造所爭執之處，應在於：
  (一)原告主張依被告47年12月26日被告之場員名冊記載，其等為
    被告之場員，且其等從未辦理退場，亦未遭被告除名，仍具
    場員身分，請求確認原告與被告間場員關係存在，是否有理
    ？
  (二)被告辯稱自45年起至58年間被告場員數暴增，每年都無法順
    利開會，故在改選第21屆理監事前，重新行文各場員告知重
    新登記場員身分事，但只有69位場員登記（原告均未辦理登
    記），並由該69位場員選出第21屆的理監事，於58年11月29
    日完成理監事變更登記，依69位場員名冊（被告所提附件6
    ，本院卷88至95頁）既無原告姓名，原告自非被告之場員，
    是否有理？被告所提附件6是否真正？茲審酌如下。
五、本院之判斷：
  (一)按確認法律關係之訴，非原告有即受確認判決之法律上利益
    者，不得提起之；確認證書真偽或為法律關係基礎事實存否
    之訴，亦同。前項確認法律關係基礎事實存否之訴，以原告
    不能提起他訴訟者為限。民事訴訟法第247條第1、2項定有
    明文。該條所謂即受確認判決之法律上利益，係指因法律關
    係或法律關係基礎事實存否或文書之真偽在當事人間不明確
    ，致原告在私法上之地位有受侵害之危險，而此項危險得以
    對於被告之確認判決予以除去之者而言。經查：本件被告係
    於37年3月11日成立之合作農場，於76年間經主管機關花蓮
    縣政府命令解散，被告設立及解散所依據之法律為23年3月1
    日制定公布之合作社法（該法於28年11月17日、36年3月24
    日、37年12月15日及39年6月3日經部分修正），依當時之合
    作社法規定，被告解散後應行清算，清算人於了結現務、收
    取債權、清算債務後，須分配剩餘財產予場員，被告因故至
    97年間始進行清算程序，並聲請本院選派清算人，本院裁定
    指派乙○○為被告之清算人等情，有花蓮縣政府98年12月2
    日函及所附合作社法條文、花蓮縣政府命令解散函、准予設
    立登記函及成立登記證綴等可參（本院卷(二)2至7、36、55至
    57頁），暨被告所提合作農場成立登記證（本院卷(一)55頁）
    、原告所提本院97年度法字第5號民事裁定足憑（本院卷(一)
    25至26頁），被告復自承經清算被告財產後，有約千萬餘元
    之股金可分配給場員，並已就部分股金進行分配。而原告主
    張其為被告場員，即認為就被告之財產有受分配權利，然為
    被告所否認，原告是否為被告場員之法律關係基礎事實存否
    ，在兩造間既有爭執，且此法律關係基礎事實之不明確，對
    於原告之權利亦有不安之危險，而此不安之狀況得以本件確
    認判決予以除去，依據前述說明，本件應有即受確認判決之
    法律上利益。
  (二)按當事人主張有利於己之事實者，就其事實有舉證之責任。
    民事訴訟法第277條前段定有明文。原告主張其為被告場員
    ，惟為被告所否認，依據前述說明，原告即應就其為被告場
    員之對其有利之事實，舉證證明。原告就此，則提出被告47
    年12月26日場員名冊、58年合作場變更登記證及被告章程為
    證（本院卷(一)6至21、27至30頁），被告則以前詞為辯。查
    ：
  1.原告之姓名係登載於被告47年12月26日之場員名冊上，該份
    名冊登錄被告場員為326人，另依58年合作場變更登記證記
    載，丙○○於該次變更登記前，為被告理事等，固為兩造所
    不爭執，然依原告所提被告40年11月1日之章程記載，有下
    列情形，均會喪失場員資格，如：經禠奪公權、曾被通緝尚
    未撤銷者、有惡劣嗜好者、經予除名者（如不遵守本場規則
    、破壞本場名譽及業務、觸犯刑章被判徒刑或禠奪公權均可
    能遭除名），場員並得因自請退場、死亡或殘廢、違反章程
    第6條所規定情事之一等事由喪失場員資格（該份章程第6、
    8、9條規定參照，本院卷(一)27、28頁），可見場員得自請退
    場，或因具消極條件而遭除名或喪失資格，有諸多事由可能
    變動場員之資格，是原告所提上述資料僅得作為原告於47年
    間為被告場員，丙○○於58年前開合作場變更登記證變更登
    記之前，為被告場員並曾擔任理事之證明，不足作為原告現
    仍為被告場員之憑證，故原告仍應舉其他積極之事證證明，
    本院始得信其仍具被告場員資格，惟原告自承其無法提出股
    票票根或入股收據（本院卷(二)88頁），復無法再提出其他證
    據；而參酌被告所提之反證（即58年之場員名冊）應認有相
    當之資料證明丙○○於58年卸下理事一職後、戊○○於58年
    以後即非原告場員（理由詳如後述），是應認原告未能盡其
    舉證之責，本院即難信其主張為真。
  2.被告所保有之場員名冊共有兩份，除上述47年12月26日之名
    冊外，尚有58年間編造之場員名冊，列場員69人，原告之名
    均未列於其上。原告對被告所提關於被告之相關資料，除該
    58年之場員名冊否認真正外，餘均無意見，則自被告所保留
    、原告不爭執之其他文件資料中可知，被告於37年3月11日
    成立時，場員為51人，於45年4月29日變更登記為場員94人
    （該次變更登記證並載丙○○為新任理事，故可知丙○○擔
    任被告理事期間自45年間起至58年變更登記卸任止），47年
    之場員名冊則列場員326人，58年減為69人，有合作農場成
    立登記證、變更登記證、場員名冊可參（本院卷(一)55至95頁
    ）。至於系爭58年場員名冊是否真正乙節，本院認依被告設
    立所依據之法律即合作社法規定，被告之主管機關為花蓮縣
    政府，其設立、變更登記或解散等事項均須向花蓮縣政府申
    請、陳報或備查，並受主管機關指導監督，則被告援引之58
    年場員名冊究有無憑據，得由花蓮縣政府所保管留存之資料
    窺其端倪。
  3.經本院向花蓮縣政府函調被告設立至今之相關資料，花蓮縣
    政府以98年12月2日函送本院（附於本院卷(二)2至80頁），被
    告雖稱該府所留存之被告資料應該已經銷毀，為被告所提供
    云云（本院卷(一)147頁筆錄參照），然經本院核對花蓮縣政
    府函送之資料內容與被告保留之資料並非相同，可認被告就
    此之陳述應與事實不符，為不可採。花蓮縣政府本諸被告主
    管機關之立場，就被告設立至今留存之資料，均應可認為真
    正。則自該資料觀之，被告於設立並於38年間訂定章程，之
    後分別於40年11月1日、45年3月29日經過兩次修正，故花蓮
    縣政府保有3份章程，應以最新之一份章程即45年3月29日之
    章程為有效（3份章程由新至舊分別附於本院卷(二)51至54、
    60至66、69至80頁），且該府尚提出被告58年之場員名冊（
    與被告在本訴訟中所提出之內容相同），名冊之封面並載為
    58年11月之場員名冊（本院卷(二)38至43頁），而無47年12月
    26日之場員名冊，故應認被告所保有之58年場員名冊為真正
    ，而其因場員變更，至58年間僅餘場員69人，亦可信為真實
    。
  4.原告固一再質疑認58年間之場員人數減少，未經章程所定合
    法程序云云，惟被告係於37年3月11日成立之合作農場，至
    97年間向本院聲請選派清算人進行清算程序，歷時60年之久
    ，其間政治經濟社會各方面均經巨大變化，於民國58年間何
    以場員人數減為69人，被告並無舉證義務，原告僅憑舊有即
    47年12月26日場員名冊及丙○○於45年間至58年間曾任被告
    理事（於58年間卸任）之資料，欲證明其仍具場員資格，並
    不可採。況經本院依職權傳喚登錄58年場員名冊之證人丁○○到庭作證，其證稱：我父親是被告場員，我父親的場員資
    格我母親繼承，我不是場員，但有關被告農場的事情都由我
    出面處理。我沒有擔任過理監事。（法官提示47年間之場員
    名冊）這份場員名冊我不了解，自我知道農場的場員就是只
    有五、六十人而已。這份名冊不是我登錄的，我也沒看過。
    （法官問：如何可成為被告場員？）以前我比較不清楚，我
    去參與轉達花蓮縣政府公文給理事長，我才知道場員要承耕
    農場的土地或是以自有的土地加入農場。就我所知要加入場
    員必須繳10元的股金。（法官提示58年之場員名冊並問：該
    名冊是否由你登記？憑何資料為登記？為何場員人數減少為
    69人？）這份名冊我瞭解，是我登記的，當時理事長借我的
    房子作農場供銷部的地址，那時的理事長是曾建福，理事長
    交代我作成這份名冊，理事長和花蓮縣政府合作課的陳姓督
    導員商量，要開會召開場員大會有困難，無法召集，研究後
    辦理重新登記，排除人頭場員，將研究後的結論以公文請示
    花蓮縣政府，縣政府准許後，理事長和督導員就印好通知單
    以郵寄方式通知，讓場員重新辦理登記。這份名冊上所登記
    的場員大部分都是有土地在耕作，我印象很深的是當時有兩
    個同名同姓的，一個住水源，一個住客城，他們到我的住處
    來跟我說沒有入會怎麼辦登記，他們二人都是人頭，是否有
    入會也不清楚，他們都是接到通知單來的，所以他們就沒有
    再辦登記了。所以場員的人數就只剩下這份名冊上的。這些
    重新登記的人並不是提出繳股金的憑據而來登記，也不須拿
    出向花蓮縣政府繳佃租的證明，因為花蓮縣政府有將收佃租
    的名冊及通知單交給農場，我們核對該名冊及通知單如果相
    符就辦理場員登記。（法官問：為何以花蓮縣政府收取佃租
    的名冊作場員資格的認定？）也不是這樣講，因為花蓮縣政
    府也未要求以該名冊來認定場員資格，只是如果他們不來向
    農場辦登記，土地會被花蓮縣政府徵收，農場成立的原因是
    承租土地的人共同加入合作農場，由農場向承租人收取租金
    統籌交與縣府，農場可以留租金的百分之20，作為農場的開
    支使用。（法官問：58年場員名冊上所載場員均有繳納場金
    、股金或生產基金嗎？）都有繳納股金。（法官問：你們用
    何方法通知場員讓他們重新辦理登記？）我只知道理事長和
    督導員去做通知，但我沒有參與，我只是作傳達的工作，原
    本說好每個月要給我六百元的薪水，但農場根本沒有錢，所
    以我一直以來都是作義務職。（法官提示本院卷(一)21頁合作
    場變更登記證，問：是否於重新登記後始選出第21屆理監事
    ？）大概是這樣，時間已經3、40年了，沒有選出理監事也
    無法處理事情。過去農場的事情都是由理監事處理。我只記
    得以前是繳股金10元或20元，因時間已經很久，有些細節我
    不太清楚。名冊上如果有記載認購股金是那些人有提出股票
    ，我依照股票上認購數目及金額登錄等語（本院卷88至91頁
    ），該證人為登錄58年場員名冊之人，證詞應可採信。其證
    述事項為40年前之事，年代久遠，實難期待其對細節均詳細
    交代，然其證詞內容亦大致可知在58年間因人頭場員問題，
    而在花蓮縣政府監督下辦理場員人數變更，場員均為繳納股
    金及繳納佃租者等情，與被告45年3月29日之章程第19條記
    載「本場土地，以場員提供自有土地及向政府租領公地為主
    要來源」（本院卷(二)52頁）、40年11月1日章程第14條規定
    「本場場員應認購股金」（本院卷(二)61頁）等約定相符，應
    可說明場員人數變更之大致情形，被告58年間之場員人數變
    更既向主管機關申報，並提供58年之場員名冊送交花蓮縣政
    府留存，且無其他證據證明有不符合法令或章程情形，自屬
    合法有據，該58年場員名冊即為被告場員之認定依據，而該
    名冊所列場員既無原告，且原告復未能舉其他證據證明其等
    現仍為被告場員，則原告自非被告場員。
六、從而，原告提起確認之訴請求確認原告與被告間場員關係存
    在，為無理由，應予駁回。本件事證已臻明確，兩造其餘攻
    擊防禦方法與舉證，均無礙勝負判斷，爰不一一論列，附此
    敘明。
七、訴訟費用負擔之依據：民事訴訟法第78條。
中    華    民    國    99    年    2     月    26    日
                        臺灣花蓮地方法院花蓮民事庭
                            法          官  楊碧惠
上列為正本係照原本作成。
如不服本判決，應於送達後20日內，向本院提出上訴狀並表明上
訴理由，如於本判決宣示後送達前提起上訴者，應於判決送達後
20日內補提上訴理由書(須附繕本)。
中    華    民    國    99    年    2     月    26    日
                            法院書記官  羅仕健

司法院資訊處製作；財團法人民間司法改革基金會備份。
